【裁判字號】    98,家訴,27
【裁判日期】    990202
【裁判案由】    確認遺囑真正
【裁判全文】
臺灣雲林地方法院民事判決              98年度家訴字第27號
原      告  乙○○
訴訟代理人  張蓁騏律師
被      告  甲○○
訴訟代理人  吳昆浦律師
上列當事人間請求確認遺囑真正事件，於民國99年01月26日言詞
辯論終結，本院判決如下：
    主  文
確認被繼承人邱清龍於民國90年農曆10月10日（即國曆90年11月
24日）所書如附件所示之自書遺囑為真正。
訴訟費用由被告負擔。
    事實及理由
甲、兩造之主張:
  一原告主張：
    (一)程序部分：
      1.按「確認法律關係之訴，非原告有即受確認判決之法律
        上利益，不得提起之；確認證書真偽或法律關係基礎事
        實存否之訴，亦同。」，民事訴訟法第274 條定有明文
        。復按最高法院52年台上字第1240號判例要旨謂：「法
        律關係之存否不明確，原告主觀上認其在法律上之地位
        有不安之狀態存在，且此種不安之狀態，能以確認判決
        將之除去者而言，若縱經法院判決確認，亦不能除去其
        不安狀態者，即難認有受確認判決之法律上利益。」，
        職是，提起確認訴訟之前提，須原告有即受確認判決之
        法律上利益。換言之，關於確認訴訟之提起，只須主張
        法律關係存否有不明確之人，對於爭執其主張之人提起
        ，即具當事人適格。
      2.訴外人邱清龍生前於90年8 月24日（查應為90年11月24
        日之誤，以下均同）所立之自書遺囑內容，其中因記載
        「建地地號740 此筆面積『1140公頃』這是識琪『乃』
        『勝』公分。再來此筆地號557 面積『115771公頃』此
        筆也是二兄弟公分。再來此筆地號555 面積『217491公
        頃』，這是連大孫3 厘在內此筆識琪所得。再來此筆地
        號547 面積『184504』這是勝裕所得」、「民國九十年
        農ㄏ（曆）十月十日」等文字中有關自書遺囑日期有辨
        識問題，及土地面積「1140公頃」、「115771公頃」、
        「217491公頃」、「184504」之記載與土地登記面積不
        符，且「這是識琪乃勝公分」之語，亦發生不能辨識字
        義之錯誤，致全體繼承人之原告乙○○、被告甲○○、
        案外人邱勝裕、邱美娜、邱碧華等人中，除被告爭執遺
        囑之真正與效力外，其餘繼承人均無異議。故原告因此
        有即受確認判決之法律上利益，且主張法律關係存否有
        不明確之原告，對於爭執其主張之被告提起，具有當事
        人適格。
    (二)本件系爭自書遺囑為訴外人邱清龍所親手書立：
      1.按「自書遺囑者，應自書遺囑全文，記明年、月、日並
        親自簽名。如有增減、塗改，應註明增減、塗改之處所
        及字數，另行簽名。」民法第1190條定有明文。遺囑人
        凡依此規定親書遺囑全文，並記明年、月、日後親筆簽
        名，該遺囑即為符合民法規定之自書遺囑，該遺囑於遺
        囑人死亡時，發生效力。
      2.被告如爭執遺囑究否為立遺囑人邱清龍所親自書寫，應
        由原告負舉證責任。查本件訴外人邱清龍曾與原告書信
        往來，原告留存有訴外人邱清龍於94年3 月8 日、94年
        8 月18日寄予原告之親筆書信、訴外人邱清龍與被告之
        結婚證書影本，俾憑為筆跡之核對，即可證原告主張為
        真正。
    (三)本件自書遺囑符合法定形式：
      1.按臺灣高等法院高雄分院90年度重家上字第5 號判決謂
        ：「遺囑應依法定方式為之，自書遺囑，應記明年、月
        、日，並親自簽名，否則不生效力，最高法院28年上字
        第2293號著有判例，惟該法另有規定如有增減、塗改，
        應註明增減、塗改之處所及字數，另行簽名，旨在保障
        立遺囑人之真意，以昭慎重，並避免糾紛，非因有此情
        形，而謂所立自書遺囑不生效力，此為我國學者史尚寬
        等所採之見解。經查，系爭遺囑雖有數處地方塗改，然
        其塗改方式尚可認出被塗改之原字，均屬筆誤，而所增
        加之『本人』出生八個月後及連『本』帶利兩處，在使
        文章流暢，均不影響遺囑本文之真意，被繼承人未註明
        增減、塗改之處所及字數，亦未在該處另行簽名，揆諸
        上開說明，尚不影響系爭遺囑之效力，上訴人抗辯稱系
        爭遺囑有增減、塗改，被繼承人未註明處所及字數，並
        在該處所另行簽名，系爭遺囑應屬無效云云，亦非有據
        」等語。又臺灣澎湖地方法院88年度家訴字第1 號判決
        亦同此旨。職是，自書遺囑如有增減或塗改，如不影響
        立遺囑人之真意，縱立遺囑人未註明增減、塗改之字數
        並另行簽名，尚不得謂該自書遺囑不具法定要式而屬無
        效。從而，遺囑法定形式意旨在保障立遺囑人之真意，
        以昭慎重，並避免糾紛，故舉重以明輕，被繼承人遺囑
        上記載如與事實有異，如能發覺立遺囑人之真意為何，
        縱未增減塗改令與事實相符，仍不得謂該自書遺囑不具
        法定要式而屬無效。
      2.經查，訴外人邱清龍雖僅書立「民國九十年農ㄏ十月十
        日」為立書之年月日，衡諸一般人書寫時常有繁體字與
        簡體字夾雜之習慣，從其書面可輕易探知被繼承人真意
        係記載農曆時間，故可察知「ㄏ」字即為曆字之簡寫，
        且九十年農曆十月十日之記載亦可探知為新曆之90年8
        月24日，應認已符合民法第1190條「記明年、月、日」
        之要件。況民法第1190條並未規定年月日之記載須以新
        曆法為之，可知以農曆法之記載不影響其效力。
    (四)次查：
      1.訴外人邱清龍所有之土地係坐落在雲林縣元長鄉○○段
        740 號、557 號、555 號、547 地號，有關土地坐落位
        置雖未於遺囑上記載完全，然遺囑中已就地號清楚標示
        ，比對訴外人邱清龍遺產內容，即可輕易察知訴外人邱
        清龍所指地號位置確為坐落雲林縣元長鄉○○段740 、
        557 、555 、547 地號等4 筆土地無誤。
      2.坐落雲林縣元長鄉○○段740 地號土地之登記面積為11
        40.24 平方公尺，訴外人邱清龍繕為「1140公頃」，由
        此可察知訴外人邱清龍書立遺囑時，係誤會土地面積單
        位，以致發生錯誤，其真意為遺囑方式處分自己所有坐
        落雲林縣元長鄉○○段740 地號土地，難因土地面積標
        示之錯誤而認遺囑不生效力。同理，訴外人邱清龍所有
        其餘土地，均有面積標示與登記面積不符之錯誤，均應
        認不生影響系爭遺囑法定形式與效力。
      3.再本件系爭遺囑中有關雲林縣元長鄉○○段740 地號土
        地之分配，記載「這是識琪乃勝公分」等字，致無法由
        字義分辨訴外人邱清龍所欲處分之對象。然參照訴外人
        邱清龍所有之其餘3 筆土地之分配均係由原告乙○○與
        案外之邱勝裕二兄弟均分，況緊接本句記載之同段557
        地號土地之處分稱「也是二兄弟公分」之語，即知雲林
        縣元長鄉○○段740 地號土地由乙○○與邱勝裕二兄弟
        均分，為訴外人邱清龍之真意，故「乃」字應為「及」
        之誤寫，「勝」字則係「勝裕」二字之闕漏。況訴外人
        邱清龍於立遺囑後之95年7 月間，分別將雲林縣元長鄉
        ○○段555 、547 地號2 筆土地以贈與方式，各移轉登
        記予原告與邱勝裕，顯見訴外人邱清龍真意為有關不動
        產部分僅由原告與邱勝裕均分，至為灼然。
    (五)又被告曾於94年間訴外人邱清龍一度病危時，不願照顧邱
      清龍，嗣又於95年農曆過年時，威脅訴外人邱清龍欲搬離
      兩人住處等，經地方人士邱弘、丙○○及林凱和等人協調
      結果，原本原告兄弟等同意支付被告新台幣（下同）100
      萬元，以換取被告照顧年邁多病之父親即訴外人邱清龍，
      然因邱清龍反覆思量，認為由自己給付較不生糾紛問題，
      故訴外人邱清龍於95年8 月28日及同年月30日，自雲林縣
      元長鄉農會提領現金25萬元，及至郵局解除定存單後提領
      50萬元交予被告，被告始不再吵鬧或搬離，並同意照顧訴
      外人邱清龍。
    (六)另系爭土地上供做雜貨店使用之建物係原告兄弟集資160
      萬元所興建，故所有權人為原告兄弟等人，然於訴外人邱
      清龍死亡後，原告兄弟等人念及被告有照顧訴外人邱清龍
      之情分，雖邱清龍如前述已給付100 萬元為代價，原告仍
      同意給付被告120 萬元以令其養老。殊知被告猶嫌過少，
      要求原告等給付其300 萬元，並拒絕交還系爭土地與房屋
      ，甚至令其不知名姪子威脅原告等人。至此，原告自難以
      忍受被告無理蠻橫之行為，尚非無故提起本訴。
    (七)遺囑發現過程與本案無關，重點是遺囑是否為訴外人邱清
      龍所處理，是否為真正，才是本案的重點。另外被告主張
      遺囑不能為證據部分，請鈞院審酌。
    (八)並聲明：確認邱清龍於民國90年農曆10月10日所立之遺囑
      為真正，訴訟費用由被告負擔。
  二被告方面：
    (一)本件若依原告之聲明，僅在單純確認訴外人邱清龍於民國
      90年農曆10月10日所示之自書遺囑為真正，非以法律關係
      為訴訟標的，乃係單純之事實，不得為確認之訴之標的（
      參照86年台上字第2906號最高法院判決）。
    (二)否認原告起訴狀所載的事實，因為那張遺書不是訴外人邱
      清龍寫的，那不是訴外人邱清龍的字跡，是原告乙○○寫
      的。再者，原告主張之事實所提出之遺囑及信件不能做為
      證據，且原告所提出之證據資料係如何出現，請原告舉證
      說明，空口無憑，難為依據。否認原告提出之遺囑跟信件
      為真正。
    (三)對於原告於98年12月15日所提補充理由所述之事實，均係
      原告片面之詞，被告否認之。
    (四)被告現在的房子，是被告和訴外人邱清龍一起合蓋的，但
      是邱清龍跟前妻所生的子女不讓被告居住，當初訴外人邱
      清龍跟被告說要被告一起出錢蓋房子，才要讓被告居住，
      當時被告也拿出二、三十萬元出來，大約是13年前蓋的，
      是訴外人邱清龍生病住院一個半月回來後才建的。
    (五)被告與訴外人邱清龍結婚時的結婚證書是邱清龍寫的；另
      原告所提出的文書影本是從正本影印的，被告沒有意見。
      但是訴外人邱清龍沒有跟被告說過有寫遺書，如果邱清龍
      有寫遺書，被告照顧邱清龍那麼久，邱清龍不可能沒有告
      訴被告，被告爭執遺書不是邱清龍所寫的。
    (六)訴外人邱清龍寫給原告的信，並不是邱清龍所寫的，且被
      告沒有看過原告所提出玄機堂擇日館之信紙。另訴外人邱
      清龍沒有替人看風水或算命；邱清龍生前是在作泥水工，
      後來有人在邱清龍的土地上蓋雜貨店，但是那個人車禍死
      亡，後來邱清龍才接手那家雜貨店繼續開店。
    (七)並主張：駁回原告之訴，訴訟費用由原告負擔。
乙、兩造不爭執事項：
  一被繼承人邱清龍於97年5 月21日死亡，其繼承人有2 女2 男
    及配偶即被告甲○○。
  二原告提出之結婚證書為被繼承人邱清龍親筆書寫。
  三坐落元長鄉○○段555 地號土地於95年7 月10日以贈與方式
    登記給原告。元長鄉○○段547 地號土地於同日，亦以贈與
    方式登記給邱勝裕。
丙、得心證之理由：
  一按確認法律關係之訴，非原告有即受確認判決之法律上利益
    者，不得提起之；確認證書真偽或為法律關係基礎事實存否
    之訴，亦同，民事訴訟法第247 條第1 項定有明文。又所謂
    即受確認判決之法律上利益，係指法律關係之存在與否不明
    確，原告主觀上認其在法律上之地位有不妥之狀態存在，且
    此種不妥狀態，能以確認判決將之除去者而言（最高法院52
    年台上字1237號判例參照）。故私法上之法律關係存否不明
    ，以致原告在私法上地位受有侵害之危險，且該危險得以確
    認判決除去者，原告即有確認判決之法律上利益，而得提起
    確認之訴。至所謂法律關係之存否不明確，只需該法律關係
    在當事人間主觀的不明確，即為已足，不以客觀不明確為必
    要；亦即在當事人間，就某法律關係之存否曾有不同之主張
    者，即得認為有保護之必要。本件原告受遺產分配之範圍，
    繫於系爭自書遺囑真偽與否，原告主張遺囑為真正，但為被
    告所否認，則原告繼承權範圍之法律上地位自陷不安，而此
    種不安狀態，得以確認判決將之除去，揆諸前揭說明，原告
    自有提起本件確認訴訟之確認利益，故其提起本訴應屬適法
    ，先予敘明。
  二次按聲明書證，應提出文書為之；又私文書應提出其原本，
    但僅因文書之效力或解釋有爭執者，得提出繕本或影本，民
    事訴訟法第341 條、第352 條第2 項定有明文。本件原告提
    出之遺囑及信件影本，均經提出原本供核相符，並經被告於
    準備程序到庭所不爭執，則原告提出供為書證之遺囑及信件
    ，自合於書證方法之資格。復按遺囑應依下列方式之一為之
    ：一、自書遺囑。二、公證遺囑。三、密封遺囑。四、代筆
    遺囑。五、口授遺囑。又自書遺囑者，應自書遺囑全文，記
    明年、月、日，並親自簽名；如有增減、塗改，應註明增減
    、塗改之處所及字數，另行簽名，民法第1189條、第1190條
    分別定有明文。
  三被繼承人邱清龍係於97年5 月21日死亡，其繼承人為邱美娜
    、邱碧華、原告乙○○、邱勝裕等4 名子女及配偶即被告等
    人，又被繼承人生前於95年7 月10日，將其所有坐落元長鄉
    ○○段555 地號、547 地號土地，以贈與之方式，分別登記
    給原告及邱勝裕等情，為兩造所不爭執，並有戶籍謄本、繼
    承系統表、土地登記謄本在卷可參，堪信真實。
  四證人即被繼承人之女邱碧華到庭證稱：被繼承人之遺囑係伊
    於其過世後當日，由被告引領伊及弟媳賴秀香於其房間內尋
    找其證件時，在其床下發現，其遺囑裝於信封內，當時被告
    與伊、賴秀香等三人一同約略察看，該尋獲之遺囑即原告提
    出之遺囑，其上之字跡為被繼承人所為，原告提出之信件亦
    為被繼承人所書寫，該信紙為伊二叔邱國安所有供被繼承人
    使用，被繼承人生前常寫信給伊之2 名弟弟，伊常觀覽，故
    可識別被繼承人之字跡，又被繼承人於生前即曾於聊天中表
    示欲將其財產分由2 名兒子，其中2 筆土地並於被繼承人生
    前完成過戶等語。再核原告提出之遺囑與被繼承人之親筆書
    信、結婚證書、被告提出之電話號碼簿上被繼承人字跡，其
    等字跡之運筆方式、字劃之組成及形態，確極為近似。又被
    繼承人生前於95年7 月10日，已將其所有坐落元長鄉○○段
    555 地號、547 地號土地，以贈與之方式，分別登記給原告
    及邱勝裕，已如上述，適與原告提出之遺囑所載分配方式相
    符。足見證人所述應可採信，原告提出之「遺書」即遺囑，
    應為被繼承人所自書全文，並親自簽名無訛。
  五再原告提出之遺囑內容，雖有：「建地地號740 此筆面積『
    1140公頃』這是識琪『乃』『勝』公分。再來此筆地號557
    面積『115771公頃』此筆也是二兄弟公分。再來此筆地號55
    5 面積『217491公頃』，這是連大孫3 厘在內此筆識琪所得
    。再來此筆地號547 面積『184504』這是勝裕所得」、「民
    國九十年農ㄏ（曆）十月十日」等文字字義及土地面積疑義
    之處。惟被繼承人所書寫之「民國九十年農ㄏ十月十日」，
    其「ㄏ」字依其上下文義，顯為「曆」字之簡寫，揆其真意
    ，應為民國90年農曆10月10日即國曆90年11月24日（起訴狀
    誤載為國曆90年8 月24日）之意。又被繼承人於遺囑中雖僅
    載有土地地號，而無坐落位置，但依原告提出之土地登記謄
    本觀之，適為被繼承人生前所有之土地地號；且遺囑中所載
    之各土地面積與土地登記謄本標示之「數字」俱符，顯然遺
    囑中所未載或載之面積單位「公頃」，應係「平方公尺」之
    誤載，並明顯漏未標記小數點位，故其遺囑所載之地號740
    、557 、555 、547 等4 筆，應係指坐落雲林縣元長鄉○○
    段之土地甚明。至於遺囑內所載之「識琪」、「勝」或「勝
    裕」之人，依其文句上下文義，參以被繼承人之法定繼承人
    姓名及證人上揭證述，並酌以被繼承人生前處分財產之對象
    ，顯然應指原告及訴外人邱勝裕而言。是以，原告提出之「
    遺書」即遺囑，既為被繼承人自書全文，並親自簽名，記明
    年、月、日，且其內容合於證人證述被繼承人生前分配之意
    願，堪認該遺囑應屬真正。
  六綜上所述，本件遺囑合於民法第1190條自書遺囑之規定，故
    原告主張如附件所示之自書遺囑為真正，自屬有據。被告否
    認該遺囑為真，並爭執遺囑得否為確認之訴之訴訟標的，及
    本件書證之證據適格與出證方式，參以上述說明，均無理由
    。從而，原告請求確認如附件所示之自書遺囑真正，為有理
    由，應予准許。
  七本件事證已臻明確，兩造所為之其他主張、陳述及所提之證
    據，經審酌後，均與本件之結論無礙，被告另聲請調查證據
    部分，亦無必要，不再一一論述，併予敘明。
丁、據上論結，原告之訴為有理由，依民事訴訟法第78條，判決
    如主文。
中    華    民    國    99    年    2     月    2     日
                  家事法庭  法  官  吳基華
以上正本係照原本作成。
如對本判決上訴，須於判決送達後20日內向本院提出上訴狀（須
附繕本），並需繳納上訴費用新臺幣50,505元。
中    華    民    國    99    年    2     月    2     日
                            書記官  廖千慧

司法院資訊處製作；財團法人民間司法改革基金會備份。
